臺灣高等法院民事判決　　　　　　　　　　　　　　　九十二年度上字第七三八號
　　上　訴　人　甲○○
　　訴訟代理人　黃蕙芬律師
　　被　上訴人　正御建設股份有限公司
　　法定代理人　黃惠玲
　　訴訟代理人　錢裕國律師
　　被　上訴人　丙○○
　　被　上訴人　乙○○
　　訴訟代理人　連耀霖律師
右當事人間損害賠償事件，上訴人對於中華民國九十二年六月十七日臺灣板橋地方法
院八十九年度訴字第三四號第一審判決提起上訴，經本院於九十三年五月十一日言詞
辯論終結，判決如下：
    主    文
原判決關於駁回上訴人後開第二項之訴暨訴訟費用之裁判均廢棄。
被上訴人正御建設股份有限公司應給付上訴人新臺幣壹百零玖萬陸仟壹佰拾捌元及
自民國八十九年三月四日起至清償日止，按年息百分之五計算之利息；如對被上訴人
正御建設股份有限公司之財產強制執行無效果時，由被上訴人丙○○、乙○○連帶給
付之。
其餘上訴駁回。
第一、二審審訴訟費用由被上訴人連帶負擔五分之三，餘由上訴人負擔。
    事    實
甲、上訴人方面：
壹、聲明：
一原判決廢棄。
二被上訴人正御建設股份有限公司（下稱正御公司）應給付上訴人新臺幣（下同）二
  百四十四萬三千五百四十二元五角及自民國八十九年三月四日起至清償日止按週年
  利率百分之五計算之利息；如對正御公司強制執行無效果時，應由被上訴人丙○○
  、乙○○連帶給付之。
三請准供擔保宣告假執行。
貳、陳述：除與原判決記載相同者，茲引用之外，補稱：
一伊父何伯堅於七十六年九月將其名下所有坐落台北縣中和市○○○段一五六號、一
  五六－一號地（下稱系爭土地）應有部分授權訴外人何嘉杶處理合建事宜，何伯堅
  於民國八十三年九月十五日死亡，何嘉杶於八十四年六月間持正御公司擬妥之合建
  契約至伊家中交伊簽立，合建契約約定伊提供何伯堅名下系爭土地應有部分予被上
  訴人建屋，正御公司則應將建築完成後門牌台北縣中和市○○路○段一一四巷六五
  號四樓之第五層房屋二分之一（下稱系爭房屋）所有權移轉登記予伊，丙○○、乙
  ○○同意為正御公司保證人。
二何嘉杶與伊洽商合建時，伊已明確告知正御公司關於何伯堅已經死亡事實，且合約
  書明確記載「何伯堅（已故）繼承人甲○○（即上訴人）」，何伯堅之繼承人於八
  十六年四月十六日辦妥繼承登記，伊母何江守則於同年六月五日將系爭土地應有部
  分所有權狀、印鑑證明及
  定代書僅就一五六－一號地辦理移轉登記予正御公司，就一五六號地則未辦理移轉
  登記。
三正御公司興建房屋於八十六年七月十九日取得使用執照，被上訴人則於同年八月十
  四日未通知其餘共有人，擅將一五六號地分割為一五六、一五六－三、一五六－四
  及一五六－五號地，而乙○○之子何仁傑則於八十七年九月二十六日查封合建房屋
  坐落之台北縣中和市○○段一四四－一、一四四－七號地，正御公司代書於八十八
  年以印鑑證明已經過期為由，要求合建共有人移轉系爭一五六號及自一五六號地分
  割出之土地，伊及合建地主因知悉正御公司財務不穩定，且延遲未點交房屋，乃要
  求同時履行交屋手續，惟正御公司未能交付房屋，且一五六–一號地遭台北縣稅捐
  稽徵處禁止處分，其上房屋亦遭台北縣中和地區農會聲請查封登記。
四一五六號地原係被上訴人及伊父何伯堅與其他何氏宗親共有，何伯堅死亡後由伊母
  何江守繼承。
五系爭合建契約簽立時，兩造均知悉何伯堅已經死亡，繼承人尚未辦妥繼承登記，伊
  當時無法交付權狀辦理土地之分割過戶，足見兩造簽約時應有繼承登記辦妥後始將
  系爭土地辦理過戶之真意，而伊母於辦妥繼承登記後，已將過戶文件交付正御公司
  指定之代書，並在過戶文件上蓋章，伊已履行契約義務，正御公司僅辦理一五六－
  一號地移轉登記手續，就一五六號地未同時辦理過戶手續，乃受領遲延，非可歸責
  於伊。
六伊雖有先將系爭一五六號地移轉正御公司義務，因正御公司受領遲延，且其財產遭
  第三人查封，伊自得行使不安抗辯權，於正御公司移轉房屋前拒絕先為給付。
七正御公司依約應於取得使用執照後，將建築完成之系爭房屋二分之一所有權移轉登
  記與伊，因可歸責於己事由致給付不能，應賠償伊之損害，而系爭房屋於八十六年
  十月四日已辦理保存登記，自應以該日為計算損害之時點。
八系爭一五六號地遲未移轉，乃可歸責於正御公司受領遲延，自不得科伊違約金，且
  合建契約為建商一方擬定，適用於數十位合建地主，未與各小地主協議契約內容，
  屬附合契約，該契約科罰合建地主按日計算之懲罰性違約金，而對建商並未科以懲
  罰性違約金，顯失公平而無效。
九系爭房屋於八十六年七月十九日取得使用執照，正御公司依約應即將房屋點交伊接
  管，惟正御公司遲未交屋，伊及其餘地主因已將一五六號地過戶文件交付正御公司
  ，等待正御公司交屋，嗣於八十八年初，正御公司又通知地主等補辦一五六號地過
  戶手續，斯時正御公司之財產已遭查封，伊深感不安，要求代書將房屋及土地同時
  辦理過戶，乃正當行使不安抗辯權。
十正御公司取得系爭房屋使用執照，並於八十六年十月四日辦妥保存登記，依約應即
  將房屋點交予伊並將所有權移轉登記與伊，而系爭房屋現已遭查封，如正御公司如
  期交付，伊得享受二年之使用利益，則計算損害，自應以八十六年十月四日為基準
  點。
十一正御公司在本件合建建物之另筆一四四–一號、一四四–七號地於八十七年九月二
  十六日已經被上訴人乙○○之子何仁傑查封，足見正御公司財務狀況惡劣，且正御
  公司所有一五六–一號地於八十八年三月十八日經台北縣稅捐稽徵處禁止處分，其
  餘建物則於同年四月三十日經中和農會查封。
、證據：除援用原審提出者外，補提授權書、何伯堅遺產稅繳清證明、何嘉杶證明
  書、合建契約書、財政部台北市國稅局函、土地登記簿謄本、被上訴人代書收受一
  五六號地所有權狀收據、移轉一五六之一號地文件、使用執照為證，並聲請訊問證
  人何江守、何嘉杶。
乙、被上訴人方面：
壹、正御公司部分
一聲明：駁回上訴。
二陳述：除與原判決記載相同者，茲引用之外，補稱：
(一)依系爭合約第七條約定，上訴人應於合約成立時，即將所有權狀及
  辦理分割，並將系爭土地移轉予伊，而上訴人所提收據，並無伊之簽名，是否真實
  ，已難無疑，縱為真實，亦無交付
(二)系爭房屋雖經查封，惟伊對查封物所為處分行為，僅對執行債權人不生效力，伊並
  未陷於給付不能，上訴人不得請求伊賠償給付不能之損害，縱認伊已陷於給付不能
  ，乃非可歸責於伊，伊可免給付義務，上訴人自不得請求損害賠償。
(三)縱認上訴人得請求伊賠償損害，惟上訴人未依約移轉土地，應按每日總工程款千分
  之一計付懲罰性違約金，伊得以該違約金為扺銷抗辯。
(四)即使上訴人得請求伊賠償給付不能之損害賠償，惟此種賠償乃係對伊原得請求移轉
  系爭房屋請求權之變形，上訴人仍有移轉一五六號地義務，於上訴人履行義務前，
  伊無庸負債務不履行之損害賠償責任。
(五)房屋僅登記四樓，第五層樓未登記，鑑定價格之四分之一即為五樓價格之二分之一
  。
貳、乙○○部分
一聲明：駁回上訴，如受不利判決，請准供擔保免為假執行。
二陳述：除與原判決記載相同者，茲引用之外，補稱：
(一)上訴人負有先將土地辦理分割及移轉與正御公司之義務，縱於簽訂合建契約時，上
  訴人尚未辦妥繼承登記，惟依契約精神，上訴人應儘速辦理繼承登記，以履行其義
  務，竟怠於為之，且於簽約後二年之八十六年六月五日始將一五六、一五六–一號
  地之所有權狀及其他文件交付李志祥代書，甚至一五六號地迄未辦理移轉登記，自
  應負給付遲延責任，而正御公司之財產於八十七年、八十八年始被查封，上訴人主
  張之不安抗辯權，顯然不能成立，而上訴人既有先為給付義務，在尚未履行之前，
  自不得要求被上訴人履行合約義務或損害賠償。
(二)上訴人應給付正御公司一五六號地價值按八十六年、八十八年、八十九年價格分別
  為四百七十四萬八千零三十八元、四百十三萬三千八百十四元、三百八十五萬八千
  六百九十四元，而上訴人所得請求移轉房屋之價值相同年度分別為一百六十七萬四
  千一百二十五元、一百四十五萬七千五百六十七元、一百零二萬二千九百四十七元
  ，則上訴人免為給付土地之價值遠比正御公司應賠償房屋之價值高出甚多，足見上
  訴人並未受有損害。
三證據：援用原審提出者。
、丙○○部分
丙○○未於言詞辯論期日到場，亦未提出書狀作何聲明或陳述。
    理    由
甲、程序方面
被上訴人丙○○未於言詞辯論期日到場，核無民事訴訟法第三百八十六條各款所列情
形，爰准上訴人之聲請，由其一造辯論而為判決。
乙、得心證之理由
一上訴人主張：伊於八十四年六月間提供系爭土地與正御公司建築房屋，而由乙○○
  、丙○○為正御公司保證人，正御公司依約應將系爭房屋所有權應有部分二分之一
  移轉務伊，詎正御公司遲未履行，系爭房屋遭訴外人台縣中和市農會查封而給付不
  能等情，依民法第二百二十六條規定，求為命正御公司賠償給付不能之損害二百四
  十四萬三千五百四十二元五角，如對正御公司執行無效果時，則由丙○○、乙○○
  連帶給付之判決。
二正御公司、乙○○則以：系爭房屋雖遭查封，並非給付不能，且上訴人有先為移轉
  系爭一五六號地義務，因上訴人未依約履行，縱因查封而不能履行，亦應歸責於上
  訴人，正御公司無可歸責事由，無須賠償，且縱應為賠償，惟上訴人遲延移轉一五
  六號地，應按日給付懲罰性違約金，正御公司得以違約金扺銷等語，資為抗辯。
三本院認定本件事實經過
(一)系爭土地原為上訴人之父何伯堅與其餘地主共有，何伯堅應有部分三百分之三，何
  伯堅於八十三年九月十五日死亡（原法院卷(一)八四頁以下土地登記簿謄本、本院卷
  五三頁遺產稅繳清證明書）。
(二)何伯堅之繼承人於八十四年三月十四日向財政部台北市國稅局（下稱[國稅局）申
  報何伯堅遺產稅（本院卷五三頁遺產稅繳清證明書）。
(三)上訴人及其餘系爭土地地主於八十四年六月間提供系爭土地與正御公司合建房屋，
  並由被上訴人丙○○、乙○○擔任正御公司之保證人，契約第七條第一項記載「甲
  方（地主）應於合約成立時，即將所有權狀及
  分割，一五六之一地號全部過戶於乙方，一五六地號土地甲方尚留土地，如附表以
  外土地過戶於乙方」、第十條第二項記載「甲方如不依約定日期將土地交與乙方辦
  理合併分割及所有權移轉登記等手續者，願賠付乙方以每逾一日按總工程款千分之
  一計算之懲罰性違約金，乙方如因而有損害者，甲方願另負賠償責任」、第十二條
  附則之後記載「建物分得部分依附表Ａ二二號之第二、三、五層計三層給甲方等土
  地所有權人分得；應建照需要留出道路及建主分得土地後，土地所有權人尚殘留部
  分如附表二除外全部過戶給建主」，而於房屋分配部分，上訴人分得Ａ二二號第五
  層二分之一，於契約書記載「何伯堅（已故）繼承人甲○○（即上訴人）」（原法
  院卷(一)八頁以下合建契約書）。
(三)何伯堅之繼承人於八十五年一月二十五日向財政部台北市國稅局申請更正何伯堅之
  遺產稅，並聲請以實物扺繳遺產稅，於八十六年一月二十一日將扺繳遺產稅之土地
  辦理登記為國有土地後，於同年四月十六日辦妥繼承登記，系爭土地因繼承分割登
  記為上訴人之母何江守名下（本院卷五六頁以下國稅局函、遺產稅以實物扺繳稅款
  轉帳通知書財政部國有財產局台灣北區辦事處函、土地登記簿謄本）。
(四)何江守於八十六年六月五日將系爭土地所有權狀二份、印鑑證明一份、
  分交付正御公司代書，正御公司與何江守於八十六年六月六日由李志祥代書為代理
  人，向台北縣中和地政事務所聲請辦理所有權移轉登記，將何江守自其繼承所得之
  一五六–一號地應有部分三百分之三移轉登記為正御公司所有（本院卷六○頁收據
  、土地登記申請書、土地買賣所有權移轉契約書、
  權狀）。
(五)合建之房屋於八十六年七月十九日取得使用執照，使用執照記載全部建築工程造價
  為一億八千零五十六萬二千零二十元（本院卷七二頁使用執照）。
(六)被上訴人於八十六年八月十四日申請將一五六號地分割為一五六、一五六–三、一
  五六–四、一五六–五號地四筆（本院卷七三頁土地登記申請書）。
(七)訴外人何仁傑聲請臺灣板橋地方法院民事執行處於八十七年九月二十九日查封正御
  公司所有同為系爭建物基地之同所一四四號地應有部分十萬分之九五八四八（本院
  卷八三頁土地登記簿謄本）。
(八)一五六號地於八十八年三月十八日經台北縣稅捐稽徵處辦理禁止處分登記（本院卷
  八九頁土地登記簿謄本）。
(九)系爭房屋及一五六號地經台北縣中和市農會聲請臺灣板橋地方法院假扣押，於八十
  八年四月三十日查封（本院卷八九頁土地登記簿謄本、原法院卷(一)二七一頁以下建
  物登記簿謄本）。
四本件爭點及本院判斷
(一)上訴人交付系爭土地權狀及過戶文件有無遲延？
(1)按解釋意思表示，應探求當事人之真意，不得拘泥於所用之辭句，民法第九十八條
  定有明文，而真意何在，應以過去事實及其他一切證據資料為斷定之標準，不能哲
  泥文字致生真意，最高法院著有十九年上四五三號、四三年台上五七七號判例可資
  參照。
(2)正御公司辯稱：依系爭合建契約第七條第一項記載，上訴人於簽約時即應交付過戶
  文件云云。惟：
系爭合約書記載「立契約書人地主代表人何伯潛等十四人（以下簡稱甲方）、正御
  建設股份有限公司（以下簡稱乙方）」，其後則由上訴人及正御公司簽名，可推認
  系爭合建係由正御公司製作相同契約條款之契約書而分別與各地主簽立合建契約，
  其條款應屬制式條款。
正御公司與上訴人簽訂合建契約時，上訴人並未即交出所有權狀及
  戶證件，固為上訢人所不爭，惟同時簽約之其餘地主亦多未於簽約當時即辦理過戶
  與正御公司，如訴外人何紫燕於八十四年十一月九日；何伯潛、何信之於八十五年
  三月十九日；劉素真於八十五年三月二十六日；何得昱等六人於八十五年六月七日
  始分別將渠等一五六–一號地應有部分移轉登記與正御公司，而擔任本件合建契約
  保證人之被上訴人丙○○、乙○○亦遲至八十五年三月二十六日始將一五六之一號
  地應有部分移轉登記為正御公司所有，至一五六號地各簽約地主迄未移轉登記予正
  御公司，有土地登記簿謄本（原法院卷(一)二四○頁以下，原法院卷(三)九九頁以下）
  可按。
上訴人提供其父何伯堅所遺系爭土地應有部分三○○分之三與正御公司簽立系爭合
  建契約時，何伯堅之繼承人尚未辦妥繼承登記，正御公司於系爭合建契約地主分配
  房屋樓層中亦記載「何伯堅（已故）繼承人甲○○（即上訴人）」，如前述，正御
  公司應已明知何伯堅之遺產尚未辦理繼承登記，正御公司為建商，就何伯堅名下土
  地在辦妥繼承登記前，上訴人事實上不可能交付過戶文件供辦理過戶及分割一節，
  自當瞭然於胸，而系爭合建契約第十條第二項記載「甲方如不依約定日期將土地交
  與乙方辦理合併分割及所有權移轉登記等手續者，願賠付乙方以每逾一日按總工程
  款千分之一計算之懲罰性違約金，乙方如因而有損害者，甲方願另負賠償責任」，
  上訴人明知系爭土地尚在辦理繼承登記中，不可能於簽約時交出過戶文件，如系爭
  合約第七條真意係指簽約時即應交付過戶文件，上訴人豈有可能簽立如此嚴苛之懲
  罰性違約金約定，將自己陷於絕對不利情境。
系爭合建契約為正御公司製作之制式條款，參與合建地主就一五六–一號地多未於
  簽約後即為移轉，就一五六號地均尚未移轉登記予正御公司，上訴人簽訂系爭合建
  契約，契約書已載明「何伯堅（已故）繼承人甲○○（即上訴人）」，正御公司應
  知上訴人於辦妥繼承登記前，事實上不可能交付過戶文件，上訴人亦知尚未辦妥繼
  承登記，如同意簽約時即將過戶文件交付，將自陷於負擔鉅額違約金泥淖，則系爭
  合建契約第七條真意應僅在約定將來一五六–一號地全部移轉予正御公司，一五六
  號地，除由各合建地主保留合建契約附表所示一五六號地殘留部分外，其餘則移轉
  正御公司所有，有關所有權移轉登記及分割手續則約由正御公司辦理，並無要求合
  建地主於簽約時即將過戶文件交付正御公司之意，而上訴人須待繼承登記辦妥後始
  可能交付過戶登記之文件，則有關上訴人交付過戶文件之時期，應解為系爭土地辦
  妥繼承登記後之相當期間內，始符當事人真意。正御公司、乙○○辯稱上訴人應於
  簽約時立即交付過戶文件云云，自不足採。
(3)上訴人既應於何伯堅遺產辦妥登記後相當期間內將過戶文件交付正御公司就一五六
  –一號地辦理移轉登記、一五六號地辦理分割及移轉登記，此項給付即屬未定確定
  清償期，而為不定期債務，上訴人僅於受催告而未給付時始負遲延責任。而何伯堅
  名下系爭土地應有部分因繼承分割，於八十六年四月十六日登記於上訴人之母何江
  守名下，何江守已於同年六月五日將一五六號、一五六–一號地土地所有權狀二份
  、印鑑證明及
  御公司及上訴人共同委任之代理人名義，以買賣為原因，將登記於何江守名下一五
  六–一號地應有部分移轉正御公司所有，就一五六號地部分則未辦理移轉登記等情
  ，如前述，正御公司雖以上訴人並未交付
  章，已違反契約義務云云為辯，證人即代書李志祥亦證稱：「我們填好土地登記申
  請書要交給原告（指上訴人）蓋章，原告沒有交印章給我，後來原告就沒有再把土
  地登記申請書拿給我．．．因原告未將用印後之土地登記申請書交給我，後續就沒
  再處理」（原審八十九年十二月十七日辯論筆錄）、「何江守的一個媳婦很有意見
  ，不配合，才會別的地主辦得過，他們才會辦不過」（原審九十一年四月十九日言
  詞辯論筆錄），附合其說。惟查：李志祥代理正御公司與何江守辦理一五六–一號
  地移轉登記時，所附繳之證件僅為何江守
  守
  受何江守過戶文件之制式收據（本院卷六○頁）僅有
  ，足見辦理移轉登記非以附
  訴人僅須將辦理過戶文件交付正御公司，關於移轉登記及分割手續之辦理則由正御
  公司辦理，上訴人已將一五六號、一五六–一號地所有權狀、何江守之印鑑證明及
  號地移轉登記，何能謂上訴人未於土地登記申請書用印，而其餘地主已將一五六–
  號地應有部分移轉正御公司，至一五六號地其餘地主則與上訴人同未辦理移轉登記
  ，如前述，李志祥所證其餘地主已經移轉土地云云，顯不足採，上訴人已將辦理移
  轉登記手續文件交付正御公司代書，正御公司代書未一併辦理一五六號及一五六–
  一號地移轉登記手續，難認上訴人應負給付遲延責任。
(二)上訴人可否行使不安抗辯權？
(1)按當事人之一方，應向他方先為給付者，如他方之財產，於訂約後顯形減少，有難
  為對待給付之虞時，如他方未為對待給付或提出擔保前，得拒絕自己之給付，民法
  第二百六十五條定有明文。
(2)上訴人對於交付一五六號地過戶手續文件雖未遲延，惟上訴人自認於正御公司交付
  房屋前，有先將一五六號地移轉登記為正御公司所有之義務，及正御公司於八十八
  三月間請求辦理一五六號地移轉登記等事實，而正御公司與地主合建房屋於八十六
  年七月十九日取得使用執照，正御公司並未依約交付上訴人，而訴外人何仁傑聲請
  臺灣板橋地方法院民事執行處於八十七年九月二十九日查封正御公司所有亦為合建
  建物基地所在之同所一四四號地應有部分十萬分之九五八四八，已登記為正御公司
  所有一五六–一號地全部於八十八年三月十八日經台北縣稅捐稽徵處辦理禁止處分
  登記，系爭房屋及一五六–一號地經台北縣中和市農會聲請臺灣板橋地方法院於八
  十八年四月三十日為假扣押登記，如前述，足見正御公司已有難為對待給付之虞，
  上訴人行使不安抗辯權，於正御公司為對待給付或提出擔保前，拒絕自己給付，並
  無不合。
(三)正御公司給付系爭房屋是否已經給付不能？
(1)按不能之給付，謂債務人應為之給付，不能依債務本旨實現之意。所謂不能給付，
  不僅指物理上或邏輯上不能給付，凡依社會通常觀念，認為不能給付者，亦包括在
  內。
(2)又查封係執行機關於金錢債權之強制執行，剝奪債務人對於特定財產之處分權，拘
  束於國家支配之下，以阻止債務人為有害於換價及滿足之行為，查封後，債務人對
  於查封物不得為移轉、設定負擔，或其他有礙執行效果之行為，因而實施查封後，
  債務人就查封物所為移轉、設定負擔或其他有礙執行效果之行為，對於債權人不生
  效力（強制執行法第五十一條第二項），但債務人與處分行為之相對人間依然有效
  ，惟「經法院囑託辦理查封、假扣押、假處分或破產登記後，未為塗銷前，登記機
  關應停止與其權利有關之新登記，但有下列情形之一為登記者，不在此限：(一)徵收
  、區段徵收或照價收買。(二)依法院確定判決申請移轉、設定或塗銷登記之權利人為
  原假處分登記之債權人。(三)繼承。(四)其他無礙禁止處分之登記。」，土地登記規則
  第一百四十一條定有明文。而不動產物權，依法律行為而取得者，非經登記不生效
  力（民法第七百五十八條），則依法應經登記始能取得之不動產，在移轉登記前遭
  查封，在法院撤銷查封前，登記機關既不得許不動產所有人為移轉登記，在社會通
  常觀念上，不動產所有人已處於不能給付之狀態。系爭房屋經台北縣中和市農會聲
  請臺灣板橋地方法院於八十八年四月三十日為假扣押登記，如前述，正御公司迄未
  能使假扣押債權人撤銷假扣押登記，依上開說明，正御公司對上訴人已不能給付系
  爭房屋。正御公司及乙○○辯稱：系爭房屋遭查封，僅相對無效，並非給付不能云
  云，尚不足採。
(3)上訴人雖依約於正御公司移轉系爭房屋所有權登記前，有先為移轉系爭一五六號地
  予正御公司之義務，惟因正御公司於訂立契約後，有難為對待給付之虞，上訴人得
  行使不安抗辯權，於正御公司為對待給付或提出擔保前，拒絕自己給付，正御公司
  自不得以上訴人未移轉一五六號地為由，主張無庸負債務不履行之損害賠償責任。
(四)上訴人所得請求給付不能之損害？
(1)按因可歸責於債務人之事由，致給付不能者，債權人得請求損害賠償，民法第二百
  二十六條第一項定有明文，系爭房屋因遭正御公司積欠台北縣中和市農會聲請查封
  而不能移轉登記及交付與上訴人，自係可歸責於正御公司事由不能給付，上訴人自
  得依上開規定請求正御公司賠償損害。
(2)按負損害賠償責任者，除法律另有規定或契約另有約定外，應回復他方損害發生前
  之原狀，不能回復原狀或回復顯有重大困難者，應以金錢賠償其損害，民法第二百
  十三條第一項、第二百十五條分別定有明文，系爭房屋遭查封而不能移轉及交付上
  訴人，正御公司回復系爭房屋為無查封狀態而為移轉顯有重大困難，應以金錢賠償
  上訴人之損害。而上訴人請求賠償之損害，為因給付不能所致之損害，其主張以正
  御公司應移轉及交付之系爭房屋之價額計算之，自無不合，而此項價額之算定，則
  得以給付不能時之價額為基準。
(3)系爭房屋於八十八年四月三十日遭查封，正御公司自斯時給付已經不能，而系爭房
  屋為門牌台北縣中和市○○路○段一一四巷六五號四樓之第五層房屋二分之一，經
  本院送請中華徵信所企業股份有限公司鑑定其價值，經鑑定該六五號四樓（含五樓
  ）房屋（不包括土地）於八十八年四月間市價為四百三十八萬四千七百三十二元，
  而四、五樓價值相等，有該公司鑑定報告（外放）可按，正御公司應給付五樓之二
  分之一，即四、五樓價值四分之一即一百零九萬六千一百八十三元。
(四)正御公司可否以上訴人未依約移轉一五六號地應賠付懲罰性違約金主張扺銷？
  系爭合建契約第十條第二項雖約定「甲方（指上訴人）如不依約定日期將土地交與
  乙方（指正御公司）辦理合併分割及所有權移轉登記等手續者，願賠付乙方以每逾
  一日按總工程款千分之一計算之懲罰性違約金，乙方如因而有損害者，甲方願另負
  賠償責任」，惟上訴人既未遲延交付辦理分割及移轉登記手續之文件，已經認定如
  前述，正御公司以上訴人遲延交付為由，主張以上訴人應賠償懲罰性違約金扺銷，
  並無理由。
(五)被上訴人可否以上訴人未給付一五六號地之價值超過系爭房屋之價值而認上訴人並
  未受損害？
  上訴人係因正御公司有難於對待給付而行使不安抗辯權，暫未移轉系爭一五六號地
  應有部分予正御公司，如前述，則上訴人並非得因而免除移轉系爭一五六號地義務
  ，自無因免給付一五六號地而受有利益，被上訴人以上訴人應移轉一五六號地價值
  超過系爭房屋價值而認上訴人並無損害云云，自不足採。
五綜上所述，上訴人以其被繼承人何伯堅遺留系爭土地應有部分與正御公司簽立合建
  契約，而由乙○○、丙○○為正御公司保證人，合建契約契約第七條第一項雖約定
  「甲方（地主）應於合約成立時，即將所有權狀及
  辦理分割」，惟何伯堅遺產尚未辦理繼承登記，上開約定實無要求簽約當時即交付
  過戶文件之真意，上訴人於辦妥繼承登記後，始有交付過戶登記所需文件義務，而
  為不確定期限債務，上訴人於八十六年六月五日將系爭土地過戶所需文件交付正御
  公司代書，關於交付文件義務之履行並未遲延，惟正御公司代書僅就其中一五六–
  一號地辦理移轉登記，就一五六號地未一併辦理，難認上訴人應負債務不履行責任
  ，上訴人雖負有於系爭房屋交付前先將一五六號地移轉予正御公司義務，惟正御公
  司代書要求再行補正一五六號地過戶文件時，正御公司財產已遭查封，上訴人得行
  使不安抗辯權，而正御公司應移轉之系爭房屋遭台北縣中和市農會查封，正御公司
  於撤銷查封前，並不能移轉系爭房屋所有權，依社會通常觀念，正御公司已經給付
  不能，應賠償上訴人因不能給付之損害，其損害以不能給付時市價評估為一百零九
  萬六千一百三十八元，則上訴人依民法第二百二十六條規定，請求正御公司賠償此
  部分損害，並自起訴狀繕本送達翌日即八十九年三月四日起至清償日止按週年利率
  年息百分之五計算之法定遲延利息，如對正御公司強制執行無效果，則由正御公司
  保證人乙○○、丙○○連帶給付之，即無不合，其超過此部分請求，則屬無據。原
  審未察，遽為駁回上訴人上開應為准許部分，尚有未洽，上訴意旨，指摘此部分原
  判決不當，求予廢棄，非無理由，爰由本院廢棄此部分原判決，改判如主文第二項
  所示。上開准許部分，因命被上訴人給付之金額未逾一百五十萬元，於本院宣判後
  ，即告確定，無為假執行宣告之必要，原判決駁回此部分上訴人假執行之聲請，理
  由雖有未合，結論仍無二致，並無廢棄必要，至原判決駁回上訴人超過上開應准許
  部分及假執行宣告，理由雖有未洽，結論並無不符，仍應予維持，上訴意旨，指摘
  此部分原判決不當，聲明廢棄，並無理由，應予駁回。
六據上論結，本件上訴為一部有理由，一部無理由。依民事訴訟法第四百四十九條第
  二項、第四百五十條、第七十九條、第八十五條第二項前段，判決如主文。
中　　　華　　　民　　　國　　九十三　　年　　　五　　　月　　二十五　　日
                                民事第十一庭
                                    審判長法  官　黃  熙  嫣
                                          法  官　陳  介  源
                                          法  官　鄭  傑  夫
右正本係照原本作成。
不得上訴。
中　　　華　　　民　　　國　　九十三　　年　　　六　　　月　　　一　　　日
　　　　　　　　　　　　　　　　　　　　　書記官　劉  家  聲
